ACORDAO-COMPLETO-2355655

ACÓRDÃO 275/2020 ATA 4/2020 - PLENÁRIO

VISTOS, relatados e discutidos estes autos de embargos de declaração opostos pela Petróleo Brasileiro S.A (Petrobras) em face do Acórdão 953/2019-TCU-Plenário,
ACORDAM os Ministros do Tribunal de Contas da União, reunidos em Sessão do Plenário, diante das razões expostas pelo relator, com fulcro nos arts. 32, inciso II, e 34 da Lei 8.443/1992, em:
9.1. corrigir, de ofício, a omissão relacionada ao julgamento dos pedidos de reexame interpostos por Consórcio Techint Confab UMSA, Consórcio Ipojuca Interligações - CII e Consórcio Rnest O. C. Edificações contra o Acórdão 2007/2017-TCU-Plenário, para conhecer dos referidos recursos e, no mérito, negar-lhes provimento, de acordo com o consignado no voto condutor do Acórdão 953/2019-TCU-Plenário;
9.2. conhecer dos embargos de declaração opostos pela Petrobras e, no mérito, acolhê-los com efeitos infringentes, para alterar os subitens 9.2.1 dos Acórdão 2007/2017-TCU-Plenário e 2191/2017-Plenário, que passam a ter a seguinte redação:
9.2. determinar a Petrobras que, no prazo de 90 (noventa) dias:
9.2.1. com fulcro no artigo 8º da Lei 8.443/1992, quantifique o valor da indenização devida aos signatários dos contratos mencionados no item anterior, segundo os critérios descritos na instrução de mérito da SeinfraOperações, com a ressalva indicada nos itens 80 e 81 do voto e, caso o valor pago supere o valor da indenização devida por cada contratado, implemente, as medidas administrativas necessárias para o respectivo ressarcimento aos cofres da Petrobras, instaurando a competente tomada de contas especial. 
9.3. manter os demais termos dos Acórdão 2007/2017-TCU-Plenário e 2191/2017-Plenário;
9.4. prestar os seguintes esclarecimentos às partes:
9.4.1. a Petrobrás deve dar seguimento às ações destinadas ao cumprimento do subitem 9.2 dos Acórdão 2007/2017-TCU-Plenário e 2191/2017-Plenário, porquanto, nos termos do artigo 8º da Lei 8.443/1992, incumbe à estatal adotar providências com vistas à instauração de tomada de contas especial, caso identifique ato ilegal ou antieconômico com dano ao Erário, independentemente da anulação dos dispositivos contratuais que deram causa às irregulares identificadas;
9.4.2. novos elementos de defesa das empresas envolvidas e seu impacto sobre o valor das indenizações e anulação dos anexos de chuva objeto dos presentes autos deverão ser analisados no âmbito das tomadas de contas especiais resultantes do cumprimento dos dispositivos do subitem 9.2 dos Acórdão 2007/2017-TCU-Plenário e 2.191/2017-Plenário;
9.5. dar ciência desta deliberação aos recorrentes, à Petróleo Brasileiro S.A e aos demais interessados.

Embargos de declaração interposto contra acórdão que deu provimento a pedidos de reexame opostos em face de deliberação que apreciou auditoria sobre irregularidades da "verba de chuva" prevista nos contratos das obras de construção da Refinaria Abreu e Lima.

Petróleo Brasileiro S.A..

3. Interessados/Responsáveis/Recorrentes:
3.1. Interessados: Alumini Engenharia S.A. - Em Recuperacao Judicial (58.580.465/0001-49); Congresso Nacional; Consorcio CII - Consorcio Ipojuca Interligações (11.387.267/0001-08); Consorcio CNCC - Camargo Correa - Cnec (10.517.133/0001-93); Consorcio Enfil/Veolia - Rnest - PE (10.793.948/0001-03); Consorcio Entre Montcalm e Ses Para Rnest - Petrobras (11.406.160/0001-51); Consorcio Rnest - Conest (11.045.775/0001-08); Consorcio Rnest O. C. Edificações (10.710.987/0001-91); Consorcio Techint Confab Umsa (10.701.834/0001-88); Consorcio Tome Alusa Galvão (10.751.878/0001-12); Construcap - Progen (11.040.123/0001-72); Consórcio Conduto-Egesa (11.207.104/0001-98); Consórcio ETDI (11.185.091/0001-01); Galvão Engenharia S/A (01.340.937/0001-79); Jaragua Equipamentos Industriais Ltda (60.395.126/0001-34)
3.2. Responsáveis: Glauco Colepicolo Legatti (XXX.952.286-XX); Ivo Baer (XXX.043.199-XX); José Sérgio Gabrielli de Azevedo (XXX.750.395-XX); Petróleo Brasileiro S.a. (33.000.167/0001-01); Sérgio dos Santos Arantes (XXX.417.367-XX)
3.3. Recorrente: Petróleo Brasileiro S.A. (33.000.167/0001-01).

13.1. Ministros presentes: Ana Arraes (na Presidência), Walton Alencar Rodrigues (Relator), Raimundo Carreiro, Bruno Dantas e Vital do Rêgo.
13.2. Ministros-Substitutos convocados: Marcos Bemquerer Costa e Weder de Oliveira.

ACORDAO-COMPLETO-2427802

Acórdão de Relação 2364/2020 - Plenário

Acórdão de Relação

WALTON ALENCAR RODRIGUES

Ministro Walton Alencar Rodrigues.

Trata-se de embargos de declaração opostos pela Petrobrás contra o Acórdão 953/2019-TCU-Plenário. Reproduzo, a seguir, as alegações da empresa (peça 548) :
	Esta Colenda Corte decidiu, por meio do Acórdão 953/2019-TCU-Plenário, conhecer do recurso interposto pelo Consórcio Camargo e Correa - Cnest, para, no mérito, dar-lhe provimento quanto à preliminar relativa ao cerceamento de defesa, declarando a nulidade do item 9.1. do Acórdão 2007/2017-TCU-Plenário e do item 9.1 do Acórdão 2191/2017-TCU-Plenário.
	Entretanto, o acórdão embargado nada dispôs acerca do item 9.2 Acórdão 2007/2017-TCU-Plenário e do mesmo item 9.2 do Acórdão 2191/2017-TCU-Plenário, assim redigidos:
9.2. determinar a Petrobras que, no prazo de 90 (noventa) dias:
9.2.1. com fulcro no art. 59 da Lei 8.666/1993, quantifique o valor da indenização devida aos signatários dos contratos mencionados no item anterior, segundo os critérios descritos na instrução de mérito da SeinfraOperações, com a ressalva indicada nos itens 80 e 81 do voto, abatendo os valores já pagos se houver crédito a favor dos contratados;
9.2.2. caso o valor pago supere o valor da indenização devida por cada contratado, implemente, dentro do mesmo prazo especificado no subitem 9.2., as medidas administrativas necessárias para o respectivo ressarcimento aos cofres da Petrobras, instaurando a competente tomada de contas especial em caso de não pagamento;
9.2.3. abstenha-se de prever, em seus instrumentos contratuais, o pagamento de indenização às contratadas em virtude da ocorrência de chuvas e descargas atmosféricas, usualmente conhecida como "verba de chuva", tendo em vista o farto histórico de ineficiências e sobrepreço verificado nos contratos que contemplaram tal metodologia;
	Com exceção do item 9.2.3, inexistente no Acórdão 2191/2017-TCU-Plenário, o item 9.2 deste último acórdão apresenta idêntica redação ao item 9.2 do Acórdão 2007/2017-TCU-Plenário, razão pela qual é dispensável a sua transcrição.
	Em uma primeira leitura, conclui-se que o Acórdão 953/2019-TCU-Plenário declarou a nulidade do item 9.1 do Acórdão 2007/2017-TCU-Plenário e do Acórdão 2191/2017-TCU-Plenário, mas manteve válidas, eficazes e, portanto, exigíveis, as determinações contidas no item 9.2 dos dois acórdãos.
	Contudo, e esse é o ponto crucial dos presentes embargos, existe uma relação de dependência lógica entre o item 9.2 e o item 9.1 do Acórdão 2007/2017-TCU-Plenário e do Acórdão 2191/2017-TCU-Plenário, de modo que cumprimento do item 9.2 se torna irremediavelmente prejudicado com a declaração de nulidade do item 9.1. 
	Com efeito, o item 9.1, cuja nulidade foi declarada pelo Acórdão 953/2019-TCU-Plenário, determinou a anulação do anexo contratual denominado "Procedimento para avaliação e pagamento por ocorrência de chuvas, descargas atmosféricas e suas consequências", em todos os contratos mencionados nas duas decisões (Acórdão 2007/2017-TCU-Plenário e Acórdão 2191/2017-TCU-Plenário) . 
	O anexo contratual em questão estabelece parâmetros para quantificação do pagamento devido às empresas contratadas, na hipótese de paralisação da execução das obras e serviços de engenharia, em decorrência de eventos climáticos (chuvas e descargas atmosféricas) . 
	Ao determinar a anulação do anexo contratual, esta Corte de Contas estipulou outros critérios para quantificação do valor devido às contratadas, para ressarcimento dos custos incorridos em virtude da paralisação dos serviços impactados por tais eventos climáticos, consoante prescrito no item 9.2 de ambos os acórdãos. 
	Esses novos critérios foram definidos com base na metodologia proposta pela SeinfraOperações, e resultaram em valores muito diferentes daqueles obtidos com a aplicação do anexo contratual, de modo que, em diversos contratos, os créditos devidos às contratadas se converteram em débitos, dos quais a Petrobras se tornou credora. 
	Portanto, o item 9.2 do Acórdão 2007/2017-TCU-Plenário, e do Acórdão 2191/2017-TCU-Plenário, operou a substituição do anexo contratual pela metodologia adotada pela SeinfraOperações, para fins de determinação dos valores devidos às empreiteiras, a título de ressarcimento por decorrência de chuvas e descargas atmosféricas. 
	Em suma, a substituição do anexo contratual pela metodologia proposta pela SeinfraOperações é uma consequência lógica da anulação daquele anexo. 
	Ora, se a determinação para anular o anexo contratual não mais subsiste, tem-se que deixou de haver fundamento jurídico para aplicar a metodologia prescrita pelo item 9.2 acima mencionado, uma vez existe uma relação de dependência lógica entre este item e o item 9.1 de ambos os acórdãos (Acórdão 2007/2017-TCU-Plenário e Acórdão 2191/2017-TCU-Plenário) . 
	Essa relação de dependência lógica foi expressamente reconhecida pelo eminente Ministro Walton Alencar Rodrigues, ao proferir o despacho de admissibilidade dos recursos interpostos pelas empreiteiras contra o item 9.1 do Acórdão 2007/2017-TCU-Plenário, e do Acórdão 2191/2017-TCU-Plenário, conforme abaixo transcrito:
DESPACHO (peça 488) 
	Acolho os exames de admissibilidade realizados pela Serur (peças 479 a 482) e conheço dos pedidos de reexame interpostos por Consorcio Rnest - Conest, Consorcio CNCC - Camargo Correa - CNEC, Consorcio Techint Confab UMSA, Consorcio CII - Consorcio Ipojuca Interligações, contra o Acórdão 2007/2017-TCU-Plenário, integrado pelo Acórdão 2191/2017-TCU-Plenário, com fundamento no art. 48 c/c arts. 32 e 33 da Lei 8.443/1992. 
	Confiro efeito suspensivo ao item 9.1, bem como aos itens 9.2, 9.2.1 e 9.2.2, porquanto esses últimos são consequência lógica do primeiro. Assim, suspensa a exigibilidade do 9.1, ficam suspensos, por extensão, os itens 9.2, 9.2.1 e 9.2.2.
	Por conseguinte, o pedido de aditamento de prazo para cumprimento das medidas determinadas no item 9.2 (peça 477) perde objeto. 
	Restituo os autos à Serur para o exame de mérito dos recursos. (grifamos) 
	Com o profundo conhecimento jurídico que lhe é peculiar, o Exmo. Ministro-Relator, no despacho acima transcrito, estendeu ao item 9.2, e seus respectivos subitens, o efeito suspensivo conferido ao item 9.1, muito embora os recursos interpostos pelas empreiteiras não fossem direcionados ao item 9.2, cujo destinatário é a Petrobras. 
	Em decorrência do referido despacho, as determinações contidas no item 9.2, direcionadas exclusivamente à Petrobras, tiveram a sua exigibilidade suspensa, ainda que esta unidade jurisdicionada não tenha interposto qualquer recurso contra o Acórdão 2007/2017-TCU-Plenário e Acórdão 2191/2017-TCU-Plenário. 
	Muito acertadamente, o Excelentíssimo Ministro Walton Alencar Rodrigues vislumbrou a relação de dependência lógica e prejudicialidade, entre o item 9.1 e o item 9.2, de sorte que a declaração de nulidade do primeiro acarreta, ipso facto, a impossibilidade de cumprimento das determinações contidas neste último. 
	É intuitivo que o Acórdão 953/2019-TCU-Plenário reabre a discussão sobre a validade do anexo contratual denominado "Procedimento para avaliação e pagamento por ocorrência de chuvas, descargas atmosféricas e suas consequências", franqueando às empreiteiras o acesso a documentos que, segundo essa egrégia Corte, seriam necessários ao exercício do direito de defesa e contraditório. 
	Por conseguinte, as empresas poderão, com base em tais documentos, formular novas alegações defensivas para sustentar a validade do anexo contratual e a correção dos valores pagos a partir dos parâmetros definidos pelo citado anexo. 
	Nesse caso, eventual decisão que, acolhendo as novas alegações de defesa das empreiteiras, venha a reconhecer a validade do anexo contratual, será absolutamente incompatível com as determinações contidas no item 9.2 Acórdão 2007/2017-TCU-Plenário e Acórdão 2191/2017-TCU-Plenário. 
	Por outro lado, caso seja dado cumprimento às determinações do item 9.2, com a instauração dos procedimentos de tomada de contas especial ali prescritos e, posteriormente, seja reconhecida a validade do anexo contratual, ter-se-á desperdiçado tempo, bem como recursos humanos e materiais, da Petrobras e do TCU, com o processamento de TCEs deflagradas precipitadamente, de forma desnecessária, em flagrante afronta aos princípios constitucionais da economicidade e da eficiência administrativa. 
CONCLUSÃO 
	A r. decisão embargada (Acórdão 953/2019-TCU-Plenário) ao declarar a nulidade do item 9.1. do Acórdão 2007/2017-TCU-Plenário e do item 9.1 do Acórdão 2191/2017-TCU-Plenário, nada dispôs acerca do item 9.2 destes mesmos acórdãos, seja para declarar que estão mantidas as determinações nele contidas, seja para declarar a insubsistência das mesmas. Logo, o Acórdão 953/2019-TCU-Plenário incorreu em omissão, uma vez que deixou de apreciar uma questão processual fundamental, além de necessária ao perfeito entendimento da decisão. 
	Em decorrência da omissão acima apontada, o julgado embargado restou maculado por obscuridade, na medida em que enseja diferentes interpretações acerca dos seus efeitos em relação ao item 9.2 do Acórdão 2007/2017-TCU-Plenário e do Acórdão 2191/2017-TCU-Plenário, sendo tais interpretações absolutamente incompatíveis entre si.
	Assim, caso se interprete que o Acórdão 953/2019-TCU-Plenário manteve válido e eficaz o item 9.2 do Acórdão 2007/2017-TCU-Plenário e do Acórdão 2191/2017-TCU-Plenário, deve ser reconhecida a sua flagrante contradição, tendo em vista que existe uma relação de dependência lógica entre o item 9.1 e o item 9.2 do Acórdão 2007/2017-TCU-Plenário e do Acórdão 2191/2017-TCU-Plenário, de sorte que a declaração de nulidade do item 9.1 implica, ipso facto, a impossibilidade de cumprimento das determinações contidas no item 9.2. 
	A relação de dependência lógica acima referida foi expressamente reconhecida pelo Exmo. Ministro-Relator, no r. despacho de admissibilidade dos recursos interpostos pelas empreiteiras contratadas (peça 488) , não existindo razões para que esse entendimento não seja aplicado ao Acórdão 953/2019-TCU-Plenário. 
	Impõe-se, portanto, seja proferido provimento de natureza integrativa, objetivando sanar a omissão, obscuridade e contradição ora apontadas. 
PEDIDO 
	Ante todo o exposto, requer o embargante seja o presente recurso conhecido e, no mérito, seja dado provimento, para efeito de ser sanada a omissão da decisão embargada quanto aos seus efeitos em relação às determinações contidas no item 9.2 do Acórdão 2007/2017-TCU-Plenário e do Acórdão 2191/2017-TCU-Plenário.
	É o relatório.

8.1. Marco Aurelio Ferreira Martins (194.793/OAB-SP) e outros, representando Petróleo Brasileiro S.a..  
8.2. Flávia Regina Rapatoni (141669/OAB-SP) e outros, representando Consorcio Enfil/veolia - Rnest - PE.  
8.3. Tathiane Vieira Viggiano Fernandes (27.154/OAB-DF) e outros, representando Consorcio Techint Confab Umsa, Consorcio Cii - Consorcio Ipojuca Interligacoes, Consorcio Rnest - Conest e Construcap - Progen;  
8.4. Mauro Grecco (81445/OAB-SP) e outros, representando Consorcio Camargo Correa/ Cnec.  
8.5. Gilberto Mendes Calasans Gomes (43.391/OAB-DF), representando Consorcio Camargo Correa/ Cnec e Consorcio Cncc - Camargo Correa - Cnec;  
8.6. Wellington Cristiano da Fonseca e outros, representando Egesa Engenharia S/a.  
8.7. Raquel Maria Silva Campos (108.953/OAB-MG), representando Egesa Engenharia S/a e Consórcio Conduto-Egesa.

Não atuou.

LEVANTAMENTO. VERBA DE CHUVA. ILEGALIDADE. CÁLCULO DAS INDENIZAÇÕES. PEDIDO DE REEXAME. PROVIMENTO PARCIAL EM RELAÇÃO AO FORNECIMENTO DE PEÇAS SIGILOSAS ÀS PARTES. EMBARGOS DE DECLARAÇÃO. CONHECIMENTO. CONTRADIÇÃO E OBSCURIDADE. ACOLHIMENTO. NOVA REDAÇÃO DA DELIBERAÇÃO EMBARGADA. ESCLARECIMENTOS.

RELATÓRIO DE LEVANTAMENTO (RL)

Secretaria de Recursos (SERUR); Secretaria Extraordinária de Operações Especiais em Infraestrutura (SeinfraOpe).

Trata-se de embargos de declaração opostos pela Petrobrás em face do Acórdão 953/2019Plenário, por meio do qual foram julgados pedidos de reexame contra o Acórdão 2007/2017-TCU-Plenário (integrado pelo Acórdão 2191/2017-TCU-Plenário) , decorrente do relatório de auditoria que tratou de irregularidades relacionadas à "verba de chuva" prevista nos contratos relativos às obras de construção da Refinaria Abreu e Lima.
	No acórdão ora embargado, os pedidos de reexame acima mencionados foram providos em relação à preliminar de cerceamento de defesa em razão da não disponibilização de peças sigilosas às empresas contratadas. Por esse motivo, foi declarada a nulidade dos itens 9.1 dos Acórdão 2007/2017-TCU-Plenário e determinada a concessão de vista dos documentos classificados como restritos às partes, caso requerida.  
	Para maior clareza, reproduzo o Acórdão 2007/2017-TCU-Plenário, cuja compreensão é imprescindível para o correto deslinde destes embargos:
9.1.com fulcro no art. 71, inciso IX, assinar o prazo de 15 (quinze) dias para que a Petróleo Brasileiro S.A. (Petrobras) anule os anexos denominados "Procedimento para avaliação e pagamento por ocorrência de chuvas, descargas atmosféricas e suas consequências" dos Contratos n°s 0800.0045921.08-2 - Cafor, 8500.0000058.09.2 - Infraestrutura civil, 0800.0053457.09-2 - UCR, 0800.0057000.10.2 - Tubovias, 0800.0055153.09.2 - Dutos, 0800.0053453.09.2 - ETDI,  0800.0049741.09-2 - ETA, 0800.0053456.09-2 - UDA, 0800.0055148.09.2 - UHDT/UGH,  0800.0049742.09-2 - Edificações, 0800.0056431.10.2 - Caldeiras, 8500.0000080.10.2 - Interligações Elétricas, 8500.0000070.10.2 - Fornos UCR - e 8500.0000072.10.2 - Reformadores tubulares;
9.2. determinar a Petrobras que, no prazo de 90 (noventa) dias:
9.2.1. com fulcro no art. 59 da Lei 8.666/1993, quantifique o valor da indenização devida aos signatários dos contratos mencionados no item anterior, segundo os critérios descritos na instrução de mérito da SeinfraOperações, com a ressalva indicada nos itens 80 e 81 do voto, abatendo os valores já pagos se houver crédito a favor dos contratados;
9.2.2. caso o valor pago supere o valor da indenização devida por cada contratado, implemente, dentro do mesmo prazo especificado no subitem 9.2., as medidas administrativas necessárias para o respectivo ressarcimento aos cofres da Petrobras, instaurando a competente tomada de contas especial em caso de não pagamento;
9.2.3. abstenha-se de prever, em seus instrumentos contratuais, o pagamento de indenização às contratadas em virtude da ocorrência de chuvas e descargas atmosféricas, usualmente conhecida como "verba de chuva", tendo em vista o farto histórico de ineficiências e sobrepreço verificado nos contratos que contemplaram tal metodologia;
	O Acórdão 2191/2017-TCU-Plenário, que trata de outros contratos da Refinaria Abreu e Lima, possui os mesmos comandos da decisão acima transcrita. 
Percebe-se, portanto, que o acórdão embargado, ao decidir pela nulidade do item 9.1, entendeu que os anexos de chuva, anteriormente julgados irregulares, continuam válidos até que novos elementos de defesa, eventualmente elaborados pelas contratadas a partir de cópia das peças sigilosas dos autos, sejam analisados pelo Tribunal.
	A Petrobrás, em apertada síntese, alega omissão e obscuridade da decisão embargada, em relação aos efeitos do item 9.2 das decisões recorridas, porquanto considera que a anulação do item 9.1 não permite ou prejudica a implementação das determinações contidas no item subsequente. 
Nesse sentido aduziu a embargante:
Em uma primeira leitura, conclui-se que o Acórdão 953/2019-TCU-Plenário declarou a nulidade do item 9.1 do Acórdão 2007/2017-TCU-Plenário e do Acórdão 2191/2017-TCU-Plenário, mas manteve válidas, eficazes e, portanto, exigíveis, as determinações contidas no item 9.2 dos dois acórdãos.
Contudo, e esse é o ponto crucial dos presentes embargos, existe uma relação de dependência lógica entre o item 9.2 e o item 9.1 do Acórdão 2007/2017-TCU-Plenário e do Acórdão 2191/2017-TCU-Plenário, de modo que cumprimento do item 9.2 se torna irremediavelmente prejudicado com a declaração de nulidade do item 9.1.
 (...) 
Portanto, o item 9.2 do Acórdão 2007/2017-TCU-Plenário, e do Acórdão 2191/2017-TCU-Plenário, operou a substituição do anexo contratual pela metodologia adotada pela SeinfraOperações, para fins de determinação dos valores devidos às empreiteiras, a título de ressarcimento por decorrência de chuvas e descargas atmosféricas.
Ora, se a determinação para anular o anexo contratual não mais subsiste, tem-se que deixou de haver fundamento jurídico para aplicar a metodologia prescrita pelo item 9.2 acima mencionado, uma vez que existe uma relação de dependência lógica entre este item e o item 9.1 de ambos os acórdãos (Acórdão 2007/2017-TCU-Plenário e Acórdão 2191/2017-TCU-Plenário) .
A Estatal argumenta que as empresas podem contestar as cobranças decorrentes do item 9.2, uma vez que os anexos contratuais relativos às verbas de chuva recuperaram sua vigência com a prolação do Acórdão 953/2019-TCU-Plenário. 
Ainda que, nas peças 501 e 502 destes autos e em audiência em meu Gabinete, os representantes da Petrobras tenham informado a conclusão dos cálculos determinados pelo item 9.2 dos Processo Acórdãos 2.007/2017 e 2.191/20017-Plenário e a existência de procedimentos de arbitragem em andamento, nos presentes embargos, a referida estatal alega que aguarda a conclusão destes aclaratórios para que possa dar prosseguimento aos processos de tomada de contas especiais. 
Requer, assim, que o Tribunal sane a omissão da decisão embargada quanto aos seus efeitos em relação às determinações contidas nos itens 9.2 do Acórdão 2007/2017-TCU-Plenário e do Acórdão 2191/2017-TCU-Plenário. 
II
	Preliminarmente, conheço dos presentes embargos, uma vez preenchidos os requisitos de admissibilidade previstos nos arts. 32, inciso II, e 34 da Lei 8.443/92
	O objetivo do Acórdão 953/2019-TCU-Plenário, foi, de fato, manter vigentes as determinações exaradas nos itens 9.2 dos Acórdão 2007/2017-TCU-Plenário.
	Por oportuno, reproduzo trecho do voto que fundamentou a decisão embargada.
Tendo em vista que o item 9.2 do acórdão recorrido determinou à Petrobras que avaliasse a ocorrência de indenizações indevidas às empresas, instaurando, se necessário, tomadas de contas especiais, e considerando o longo decurso de prazo dos presentes autos e a avançada execução dos ajustes firmados e dos cálculos das verbas de chuva pela Petrobrás (peça 501) , acolho sugestão do E. Ministro Benjamin Zymler, mediante contato com meu Gabinete, para que novas manifestações de defesa, decorrentes da concessão de vista e cópia das peças sigilosas, sejam analisadas nos processos de acompanhamento das indenizações e nas tomadas de contas especiais.
	Tal medida não implica prejuízo à defesa das recorrentes, uma vez que, no âmbito das tomadas de contas especiais, em que serão analisados todos os fatos e argumentos relativos aos cálculos das verbas de chuva, por força da Lei Orgânica do TCU e dos dispositivos da IN-TCU 71/2012, será assegurado o pleno direito de contraditório e ampla defesa das empresas.
	Reconheço, contudo, que a decisão pela nulidade dos itens 9.1 dos Acórdãos 2007 e 2191/2017 ensejou obscuridade e contradição em relação à fundamentação legal das determinações contidas nos itens 9.2 dos aludidos julgados - o artigo 59 da Lei 8.666/1993 - o que demanda esclarecimentos deste Tribunal. 
	Depreende-se dos autos, especialmente do voto que deu azo ao acórdão embargado, que a conclusão pela irregularidade das verbas de chuvas previstas nos contratos da Petrobras decorreu de profundo debate, com a participação de todos os envolvidos. Em diversas fases processuais, foram solicitados e analisados os argumentos das contratadas para defender a legalidade dos anexos de chuva e contestar a nova metodologia de cálculo elaborada pela Petrobrás e aprovada por este Colegiado.
	Algumas das alegações apresentadas, notadamente as que vieram acompanhadas de fundamentos pertinentes e devidamente comprovados, foram acolhidas pelo Tribunal, restando rejeitadas, em especial, aquelas desprovidas dos documentos comprobatórios dos custos efetivamente incorridos.
	Ademais a própria Petrobrás, signatária dos ajustes questionados, reconheceu as irregularidades. 
	Julgo importante destacar, novamente, o contexto que se deu a celebração desses contratos:
A fim de contextualizar devidamente a questão tratada nos presentes autos, cabe informar que o anexo de chuvas original foi criado por grupo de trabalho no qual atuou a Associação Brasileira de Engenharia Industrial (Abemi) , integrada, à época, por empresas arroladas na Operação Lava Jato. 
O acórdão recorrido deixou assente que, em razão da ausência de provas cabais de que tal documento tenha sido elaborado intencionalmente para atender interesse privado, não adotou referido conluio como razões de decidir, o que poderia ensejar a nulidade absoluta da verba de chuva.  Esclareceu que, no presente caso, o controle objetivo dos contratos considerou apenas a adequação das premissas técnicas estabelecidas para cálculo da referida verba.
	Este processo está em andamento há mais de uma década e, ao longo desse tempo, todos os pareceres técnicos foram contundentes sobre a irregularidade dos anexos de chuva contratuais.
	Sendo assim, ainda que se tenha reconhecido o direito de acesso às peças sigilosas para eventual defesa das contratadas, o que deverá ocorrer no âmbito dos respectivos processos de tomada de contas especial, este processo tratou da metodologia aplicada aos contratos firmados pela Petrobrás, fundamentada em premissas técnicas, cuja discussão restou devidamente esgotada nos autos. 
	Restam pendentes, portanto, nos termos dos itens 9.2 dos Acórdão 2007/2017-TCU-Plenário, a definição do valor das indenizações de cada uma das contratadas, com base na metodologia correta e em documentos comprobatórios a serem carreados às competentes tomadas de contas especiais.
	Diante desses elementos, com vistas a afastar interpretações equivocadas e garantir o correto cumprimento dos julgados recorridos, imperioso deixar assente que a adoção de medidas, pela administração da Petrobrás, com vistas ao ressarcimento dos danos apurados, decorre do artigo 8º da Lei 8.443/1992, e não mais do art. 59 da Lei 8.666/1993, como consignado no subitem 9.2.1 dos Acórdão 2007/2017-TCU-Plenário. Por esse motivo, necessário acolher os presentes embargos para sanar a contradição contida no acórdão embargado, com a consequente alteração dos subitens 9.2.1 dos dois julgados. 
	Assim, a identificação de ilegalidade ensejadora de prejuízo aos cofres da estatal demanda dos gestores providências administrativas para instauração de tomadas de contas especiais. No âmbito dos respectivos processos, repito, serão garantidos o contraditório e ampla defesa das contratadas quanto aos valores dos danos apurados, independentemente da declaração de nulidade dos anexos de chuva contratuais.
	Não há reparos a serem feitos no item 9.1 do acórdão embargado, porquanto seus efeitos não impedem que, no âmbito da Petrobrás, sejam identificados todos os custos incorridos pelas contratadas, bem como aqueles que se mostrarem indevidos, realizando, assim, o necessário encontro de contas. 
	No caso de débito, deverá ser instaurado processo específico de tomada de contas especial, para cobrança dos valores devidos por cada empresa devedora, ou, no caso de inexistência de dano, a Petrobrás deverá enviar ao TCU as respectivas memórias de cálculo, acompanhadas dos comprovantes pertinentes.
	Cumpre deixar assente que a determinação para conversão dos autos em TCE, é medida rotineiramente adotada por esta Corte, para qual não há necessidade de prévia anulação de dispositivos contratuais ilegais. As TCEs, no presente caso, serão instauradas pela autoridade competente e não pelo Tribunal. 
	Por todo o exposto e em consonância com o que deixei assente no voto condutor do acórdão embargado, a garantia do contraditório e da ampla defesa, após a concessão de cópia das peças sigilosas, deve se dar no âmbito dos processos de TCE, razão pela qual mantenho as deliberações constantes dos itens 9.2 dos Acórdão 2007/2017-TCU-Plenário, com o ajuste de fundamentação ora realizado. 
	No âmbito das TCEs, com a apresentação de novos elementos de defesa, suprido o cerceamento de defesa que motivou o acórdão embargada, serão reavaliados, caso a caso, os valores das indenizações devidas em comparação aos constantes dos respectivos anexos de chuva.
	Assim, acolho os embargos de declaração opostos pela Petrobrás com efeitos infringentes, para conferir nova redação ao acórdão embargado e prestar os esclarecimentos constantes deste voto.
	A reanalise dos dispositivos do Acórdão 953/2019-TCU-Plenário permitiu a identificação de que, embora devidamente tratados no respectivo voto condutor, o acórdão embargado deixou de consignar o mérito dos demais pedidos de reexame interpostos nos autos, razão pela qual nesta oportunidade tal omissão será suprida, de ofício, no acórdão que submeto à deliberação deste Colegiado. 
 	Diante do exposto, voto no sentido de que o Tribunal acolha a minuta de acórdão que ora apresento.
	TCU, Sala das Sessões Ministro Luciano Brandão Alves de Souza, em 30 de outubro de 2019.
WALTON ALENCAR RODRIGUES 
Relator